臺灣高等法院民事判決　　　　　　　 95年度上更(一)字第130號
上　訴　人　國高紙品股份有限公司
法定代理人　乙○○○
訴訟代理人　陳麗真律師
被上　訴人　鴻祥工程股份有限公司
法定代理人　甲○○
訴訟代理人　蔡調彰律師
上列當事人間給付承攬報酬事件，上訴人對於中華民國91年11月
28日台灣士林地方法院90年度訴字第84號第一審判決提起上訴，
經最高法院第1次發回更審，本院於96年4月10日言詞辯論終結，
判決如下：
    主      文
上訴駁回。
第一、二審訴訟費用（除確定部分外）及發回前第三審訴訟費用
由上訴人負擔。
    事實及理由
一、被上訴人起訴主張：兩造於民國（下同）87年1月20 日簽訂
    「國高楊梅廠新建工程」合約（下稱系爭合約），依工程合
    約應給付之第8期工程尾款新台幣（下同）468萬元，業經伊
    驗收合格交屋後，於87年12月14日開立統一發票請款，惟上
    訴人僅支付部分款項，餘2,451,428元尚未給付；另第1期變
    更追加工程款計915,089元亦未支付 ，上訴人計積欠工程款
    3,366,517元 ，屢經伊催討，上訴人竟以系爭工程有瑕疵而
    拒絕拒款，然系爭工程早已驗收完畢，並無任何瑕疵，況上
    訴人瑕疵擔保請求權亦已罹於1年之時效 ，上訴人以系爭工
    程有瑕疵構成不完全給付為由而拒絕付款，實無理由，為此
    依承攬報酬之法律關係，請求上訴人給付上開工程款。爰聲
    明 ：(一)上訴人應給付被上訴人3,366,517元及自87年12月15
    日起至清償日止，按年息5%計算之利息。(二)願供擔保，請准
    宣告假執行。
二、上訴人則以：本件工程存有諸多瑕疵，伊多次函催被上訴人
    修補，被上訴人均未修復，伊主張同時履行抗辯而得拒絕給
    付；另依鑑定結果，系爭建物存有7項之瑕疵，鑑定書第3頁
    至第6頁損害修復金額約為2,015,000元，地板平整部分之修
    復費用106,524元，加上房屋減損、價格之損害 ，已逾被上
    訴人請求之金額，伊自可主張抵銷，經伊主張抵銷後，被上
    訴人之債權消滅，不得再向伊請求工程款等語，資為抗辯。
三、原審為上訴人敗訴之判決，上訴人不服，提起上訴，聲明為
    ：(一)原判決廢棄。(二)上開廢棄部分，被上訴人在第一審之訴
    及假執行之聲請均駁回。被上訴人則聲明：上訴駁回。經本
    院前審判決 ：(一)原判決關於命上訴人給付超過1,244,993元
    及自90年1月21日起至清償日止 ，按年息5%計算之利息部分
    ，暨該部分假執行之宣告，與訴訟費用之裁判均廢棄。(二)上
    開廢棄部分，被上訴人在第一審之訴及其假執行之聲請均駁
    回。(三)其餘上訴駁回。被上訴人就其敗訴之部分不服（上訴
    人就其經判命應給付1,244,993元本息部分 ，不得聲明不服
    ，此部分已告確定），提起第三審上訴，經最高法院判決：
    (一)本院前審判決關於駁回被上訴人請求給付2,121,524元及
    自90年1月21日起算利息之訴及該訴訟費用部分廢棄 ，發回
    本院。(二)其他上訴駁回。上訴人並於本院聲明：(一)原判決除
    確定部分外廢棄。(二)上開廢棄部分，被上訴人在第一審之訴
    及假執行之聲請均駁回。被上訴人則聲明：上訴駁回。
四、本件被上訴人主張兩造於87年1月20日簽訂系爭合約，依系
    爭合約應給付之第8期工程尾款468萬元，上訴人僅支付部分
    款項，餘2,451,428元尚未給付；另第1期變更追加工程款計
    915,089元亦未支付，上訴人計積欠工程款3,366,517元等語
    ；上訴人則以上開情詞置辯。是本件應審究者為系爭工程是
    否有瑕疵，上訴人主張同時履行抗辯及以不全給付為抵銷抗
    辯等語，是否有理由？被上訴人可否請求上訴人給付2,121,
    524元及自90年1月21日起至清償日止之法定遲延利息（上訴
    人經判命應給付1,244,993元本息部分 ，業已確定）？茲敘
    述如下：
(一)、本件被上訴人否認本件工程有上訴人所稱之工程瑕疵，按當
    事人主張有利於己之事實者，就其事實有舉證之責任，民事
    訴訟法第277條定有明文 。主張法律關係存在之當事人，須
    就該法律關係發生所須具備之特別要件，負舉證責任，而主
    張法律關係變更或消滅之當事人，則須就該法律關係變更或
    消滅所須具備之特別要件，負主張及舉證之責任，此為舉證
    責任分配原則。而所謂舉證係指就爭訟事實提出足供法院對
    其所主張者為有利認定之證據而言，若所舉證據，不能對其
    爭訟事實為相當之證明，自無從認定其主張為真正，是上訴
    人應就其主張之工程瑕疵，負舉證責任。
(二)、上訴人抗辯系爭工程存有：(一)地下室樓板嚴重龜裂並樓板中
    央均有凹陷現象、(二)地下室頂板有穿透之裂縫，部分主樑嚴
    重龜裂、(三)整棟廠房外牆裂痕累累，呈45度結構剪力裂縫、
    (四)每逢下雨室內即出現雨水滲入現象、(五)多數窗台遇雨均有
    滲水現象、(六)室內隔間呈橫斷裂縫，門上牆面呈45度裂縫、
    (七)樓層地板傾斜不平等瑕疵云云。系爭工程經送台灣省建築
    師公會桃事處鑑定後，結果分述如下：
(1)、鑑定結果認為：「(八)該建物於（9.）921地震前已竣工
    ，上述瑕疵於（9.）921地震前已然形成，則其成因判
    斷如下，否則應為天災所致。1.上述第(一)、(二)項瑕疵造成之
    原因，是否為原告（即被上訴人）施工不良或被告使用不當
    ，無從判斷」2.…3.第(七)項地坪局部凹凸不平，建築技術規
    則並無樓板平整度的相關規範，有賴工程合約規範。」，有
    台灣省建築師工會桃園辦事處91年3月29日鑑定報告書第7頁
    之「11鑑定結果(八)」在卷可參（原審證物外放）。
(2)、證人即建築師事務所員工趙玉珍則於原審到庭證稱：「當時
    1樓地上有幾條裂縫 ，但是不是很嚴重，而且不會影響到結
    構安全，關於地坪不平的問題，應該是在他施工的容許範圍
    內，因為我們有做過水平測量，這個測量的結果是由營造廠
    提出來的，因為國高有要求」等語（原審卷第183頁）。
(3)、上訴人主張上開(一)、(二)瑕疵，未舉證證明係可歸責於被上訴
    人之原因所致，而(七)樓層地板平整問題，依趙玉珍證言既在
    被上訴人施工的容許範圍內，系爭工程合約復未就樓板平整
    度，作何具體約定，自難認定已達到工程瑕疵之程度。
(4)、至上述(三)至(六)瑕疵部分，台灣省建築師公會桃園辦事處鑑定
    結果雖認查驗屬實，惟該鑑定報告認為「該建物於（9.
    ）921地震前已竣工，上述瑕疵於（9.）921地震前已然
    形成，…，否則應為天災所致。」等語，亦即(三)至(六)瑕疵部
    分須於921地震前已形成 ，方屬可歸責於被上訴人之瑕疵。
    被上訴人主張系爭工程兩造最後一次驗收之日期為87年12月
    11 日，有上訴人所不爭執之國高楊梅廠房第3次驗收記錄影
    本可證（原審卷第10頁正面、背面）。該驗收記錄重點記錄
    為：1.地下室機房裂縫部分未檢修請會同劉佳豐先生複驗。
    （劉佳豐檢驗完畢12.11.）。2.1樓地坪未盡理想 ，處理方
    式由簽約單位再議。3.外牆油漆，原則上若有漏水情事，鴻
    祥需立即派員修復。4.其他細項由總務劉佳豐先生配合複驗
    （12 月12日前完成） 合格後視同結案。（檢驗完畢劉佳豐
    12.11.） 。5.交屋後至1999年1月15日由國高提出缺失清單
    ，再由鴻祥處理。」等語（原審卷第17頁）。
(5)、證人劉佳豐並於原審到庭證稱：「那時候電梯有落差，車子
    會陷下去，我有問過我們總經理說是否可以，他說可以我才
    簽收的…，油漆有細微裂縫，我請他再改善，我簽名那時候
    還沒有改善完畢。」、「 （提示國高楊梅廠房第3次驗收記
    錄背面）總經理叫我去確認這幾項有沒有修，我確認都有修
    完了，然後我們總經理有看過，我才簽名的，這部分確認是
    沒有問題，我有去看過。我記得我們總經理最在乎的是地不
    平…」、「當時（裂縫）沒有這麼嚴重，當時是一般小小的
    細紋，感覺是一般家庭都有，當時我們總經理有說檢查細紋
    ，比較嚴重的是大概指甲縫的大小… 」等語（原審卷第166
    頁、第167頁）。可見兩造於87年12月11日會同驗收時 ，當
    時確實存在之問題為地板不平及小細紋。上訴人雖爭執87年
    12月11日驗收後尚有地坪及漏水未處理，惟地坪問題尚未達
    瑕疵程度一如前述，而細紋依證人劉佳豐所證則是一般小小
    的細紋 ，至於漏水問題，依國高楊梅廠房第3次驗收記錄並
    未記載確有漏水情形，而是「原則上若有漏水情事」之假設
    性問題 ，上訴人復未舉證證明自87年12月11日驗收後至921
    地震前系爭工程確有漏水情形發生。
(6)、上訴人另抗辯伊早於87年7、8月即口頭告知有瑕疵，87年9
    月27日並函告地坪不整、牆面龜裂，87年9月29日再次表列
    明細交付被上訴人云云，並聲請訊問證人陳炳嶂、趙玉珍。
    證人陳炳嶂證稱：「 我在（87年）7、8月就已告知（瑕疵）
    」；證人趙玉珍證稱：「每個工程都會有一點瑕疵，這個個
    案牆面上有一點裂縫，大部分都是細的，有些是粗的，我沒
    有特別記得。這個工程有經過初驗、複驗，被告（即上訴人
    ）有給原告（即被上訴人）幾天的修復期，後來有一些有改
    進，有一些沒有改進，我記得牆部裂縫有改進，但是沒有達
    到國高的標準，有一些裂縫會漏水，照一般工程來講，它算
    是比較嚴重的。」、「最後一次（參加的驗收時間）我是不
    記得，就我參與的部分，還沒有完成驗收，但是後面的部分
    兩造說要是由他們自己去處理」等語，於本院前審再證稱：
    「主要921之前我有去過，921之後我又有去過，那時就有裂
    縫，之前在驗收聲請時就有裂縫所以肉眼無明顯差異。」等
    語（原審卷第151頁 、第183頁至第185頁、本院前審卷(一)第
    195頁） 。惟不論是證人陳炳嶂、趙玉珍之證詞或上訴人表
    列之明細，上訴人主張之瑕疵均在87年12月11日最後一次驗
    收前即告知被上訴人請求修補者，且依上訴人提出之87年11
    月5日工作記錄單、87年11月30日工作複驗單（原審卷第130
    頁、第131頁 ），其上均詳細列有各項缺失被上訴人預計修
    複之工作天數，於87年11月30日工作複驗單重點紀錄：「10.
    交屋日未完工作項目則由國高自行雇工處理，工程費用則由
    工程尾款扣除，12月2日回覆 ，10月10日再行覆驗，屆時若
    有未完成部分（不含外牆、圍牆、貨櫃屋）由業主估價扣款
    。」等語，故兩造於87年12月11日驗收交屋日若果有瑕疵尚
    未修復完成部分，由上訴人自行僱工處理，再由工程尾款扣
    除。上訴人並未舉何證據證明系爭工程於其告知瑕疵被上訴
    人修補 ，兩造再會同於87年12月11日驗收完畢後直至921地
    震前，確尚有何瑕疵存在或於87年12月11日驗收後，有何被
    上訴人應修復未修復部分，經上訴人自行僱工處理之事實。
    是上開(三)至(六)瑕疵部分，因系爭工程於921地震前已竣工，
    上訴人既未能證明該等瑕疵於87年12月11日兩造驗收完畢後
    至於88年9月21日921地震前，確已存在 ，而非因921地震所
    造成，自難逕行認定該等瑕疵係可歸責於被上訴人。
(三)、上訴人另抗辯：系爭工程尚未驗收合格云云。惟查系爭工程
    已完工驗收完畢，業據被上訴人提出桃園縣政府工務局87年
    10月13日使用執照及國高楊梅廠房第3次驗收記錄等影本各1
    份為證，且為上訴人所不爭執。該驗收記錄上除地坪問題再
    議外，外牆油漆，是原則上若有漏水情事，才須派員修復。
    且約定其他細項合格後即視同結案。（其他細項嗣由上訴人
    公司總務人員劉佳豐於87年12月11日檢驗完畢並詳列於背面
    ）。且依87年11月30日工作複驗單上兩造已合意交屋日未完
    工作項目則由國高自行雇工處理，工程費用則由工程尾款扣
    除之情，亦即87年12月11日為兩造最後1次驗收之日 ，如有
    瑕疵由上訴人自行雇工修復即可，不須再行驗收，故兩造工
    程於87年12月11日即符合工程合約第7條第8期全部完工驗收
    合格交屋之要件，應堪認定，否則被上訴人豈非永無請求尾
    款之日。
(四)、就外牆除裂縫已全面檢修完成外，依合約之工程標單「廠房
    外牆刷水泥漆（含防水漆打底）」，為「業主自理」（原審
    卷第80頁），上訴人亦自認「正面業主自理不爭執」（本院
    前審卷(一)第102頁） 。雖上訴人又稱：「牆壁龜裂油漆是因
    對造施工品質不良，不包括防水漆。」，然工程標單明白記
    載「廠房外牆刷水泥漆（含防水漆打底）」，上訴人辯稱「
    不包括防水漆」云云，自無足採。上開應由業主上訴人自理
    的外牆油漆工程，亦由被上訴人予以處理完成，始能完成87
    年12月10日第3次驗收完工並交屋 ，就業主自理之「外牆油
    漆，原則上若有漏水情事 ，鴻祥需立刻派員修復」，迄至1
    年半後之89年6月16日 ，被上訴人以存證信函催請給付積欠
    工程款，上訴人公司均未提出任何裂縫及漏水需被上訴人派
    員修復，於被上訴人提起本件訴訟後，方為上開辯解，自無
    足採。
(五)、上訴人另抗辯地坪部分，經鑑定修復費用為106,524元，應
    由被上訴人賠償云云。然依工程標單係「地板隨打整體粉光
    」，每平方公尺單價38元 （本院前審卷(一)第188頁），因工
    程標單及單價並非每平方公尺需350元以上 「二次施工之地
    坪水泥粉刷」當然與僅「隨打整體粉光」之平整，不能相比
    。中華民國建築師公會全國聯合會函覆本院前審：「說明：
    三、一般樓板於混凝土澆灌後，僅要求大略之平整度，於二
    次施工表面水泥粉光（或貼地磚等）再調整修飾其平整度…
    」 （本院前審卷(一)第236頁）。再依台灣省建築師公會桃園
    縣辦事處現場勘驗報告書記載：「地坪局部凹凸不平，建築
    技術規劃並無樓板平整度相關規範，有賴工程合約規範。」
    核與中華民國建築師公會全國聯合會函稱：「兩造合約中若
    未訂具體約定規範，以雙方協調認定為原則」相符。中華民
    國建築師公會全國聯合會函中另載：「丙級平整度，乃為一
    般工程慣例之合理要求。」，惟卷附施工規範之丙級係指「
    修飾級別」（本院前審卷(一)第210頁），顯與函文中所稱「
    僅要求大略之平整度」矛盾，且與建築施工技術不符，上開
    「丙級平整度，乃為一般工程慣例之合理要求。」云云，尚
    無足採。
(六)、綜上，上訴人抗辯系爭工程有瑕疵，被上訴人就此瑕疵應負
    損害賠償之責云云，即無足採，從而，上訴人即無損害賠償
    債權可據以主張抵銷。
(七)、上訴人另依民法第227條不完全給付之規定，請求債務不履
    行之損害賠償云云。惟查本件既屬承攬之法律關係，上訴人
    所主張之前開瑕疵修復費用及瑕疵損害賠償請求權權，民法
    債編承攬一節，已有特別規範，自無再適用該法債編通則章
    第227條規定之餘地 。而定作人之瑕疵修補請求、修補費用
    償還請求權、減少報酬請求權、損害賠償請求權，均因瑕疵
    發見後一年間不行使而消滅，民法第514條定有明文 。查系
    爭工程確已於87年12月11日完工驗收交屋在案，此有87年12
    月10日第3次驗收記錄及12月11日複驗記錄在卷可證 （本院
    卷第29頁正面、反面）），復依上訴人提出之相片所示（原
    審卷第43-57頁），上訴人於88年2月18日應已發見上開瑕疵
    ，則其遲至91年9月26日始為抵銷之抗辯 ，其瑕疵擔保請求
    權，顯已罹於時效。是本件縱認被上訴人對系爭工程之瑕疵
    應負損害賠償之責，亦因上訴人怠於行使該項請求權而得拒
    絕給付，是上訴人主張其得以此債權抵銷云云，亦屬無據。
五、綜上所述，被上訴人依承攬報酬之法律關係，請求上訴人給
    付2,121,524元及自90年1月21日起至清償日止，按年息5%計
    算之利息，即屬有據。原審就此部分為被上訴人勝訴之判決
    ，並依兩造之聲請，以供擔保為條件，為准、免假執行之宣
    告，經核於法並無不合，上訴意旨指摘此部分判決不當，求
    予廢棄改判，為無理由，應予駁回。
六、本件因事證已臻明確，兩造其餘攻擊、防禦方法及所為之立
    證，與判決之結果不生影響，無庸再逐一予以論究，合併敘
    明。
七、據上論結，本件上訴為無理由，依民事訴訟法第第449條第1
    項、第79條，判決如主文。
中　　華　　民　　國　　96　　年　　4 　　月　　24　　日
                    民事第十五庭
                        審判長法  官  許文章
                              法  官  李媛媛
                              法  官  黃國永
正本係照原本作成。
如不服本判決，應於收受送達後20日內向本院提出上訴書狀，其
未表明上訴理由者，應於提出上訴後20日內向本院補提理由書狀
（均須按他造當事人之人數附繕本）上訴時應提出委任律師或具
有律師資格之人之委任狀；委任有律師資格者，另應附具律師資
格證書及釋明委任人與受任人有民事訴訟法第466條之1第1項但
書或第2項（詳附註）所定關係之釋明文書影本。
中　　華　　民　　國　　96　　年　　4 　　月　　25　　日
　　　　　　　　　　　　　　　書記官  葉國乾
附註：
民事訴訟法第466條之1（第1項、第2項）：
對於第二審判決上訴，上訴人應委任律師為訴訟代理人。但上訴
人或其他法定代理人具有律師資格者，不在此限。
上訴人之配偶、三親等內之血親、二親等內之姻親，或上訴人為
法人、中央或地方機關時，其所屬專任人員具有律師資格並經法
院認為適當者，亦得為第三審訴訟代理人。
